【裁判字號】    94,保險,33
【裁判日期】    950615
【裁判案由】    給付保險金
【裁判全文】
臺灣桃園地方法院民事判決              94年度保險字第33號
原      告  甲○○
訴訟代理人  陳俊隆律師
被      告  國泰人壽保險股份有限公司
法定代理人  乙○○
訴訟代理人  賴盛星律師
複  代理人  程才芳律師
上列當事人間請求給付保險金事件，於民國95年6 月1 日言詞辯
論終結，本院判決如下：
    主  文
被告應給付原告新台幣捌拾萬元，及自民國九十四年五月十七日
起至清償日止，按週年利率百分之十計算之利息。
訴訟費用由被告負擔。
本判決於原告以新台幣貳拾柒萬元供擔保後，得假執行；被告如
以面額新台幣捌拾萬元之國泰世華商業銀行一年期可轉讓定期存
款存單為原告預供擔保後，得免為假執行。
    事實及理由
一、本件原告起訴主張：其於民國79年3 月23日以其妻陳余秀里
    為被保險人，向被告投保國泰萬代福211 終身壽險契約（保
    單號碼0000000000），意外險之保險金為新台幣（下同）80
    萬元，原告為系爭保險契約之受益人。嗣於93年10月30日上
    午11時40分許，被保險人陳余秀里在家中因跌倒而休克死亡
    ，原告依約向被告請求給付意外死亡保險金80萬元，詎被告
    竟以被保險人陳余秀里之死亡原因並非意外傷害事故所致，
    而拒絕理賠保險金。本件被保險人陳余秀里於前開時、地在
    自家住處2 樓樓梯間跌倒而休克死亡，被保險人陳余秀里死
    亡時年方53歲，身體狀況良好，並無任何重大疾病或服用安
    眠藥之習慣，且依系爭壽險契約之特約條款第3 條約定，於
    因遭遇外來、突發的意外傷害事故，致被保險人身體蒙受傷
    害或因而殘廢或死亡時，被告即應給付保險金，非惟並無約
    定需非由疾病所引起之限制，況被保險人陳余秀里之死亡原
    因亦非疾病引起，實已符合系爭壽險契約意外死亡之定義。
    再者，被保險人陳余秀里死亡後，經臺灣桃園地方法院檢察
    署檢察官會同法醫相驗認定，直接引起死亡之疾病或傷害為
    休克，而先行原因則記載為跌倒，且該署94年4 月12日函文
    回覆被告表示死者（指被保險人陳余秀里）頭部確有外傷，
    研判為休克死亡併有跌倒之事實，又依法務部法醫院研究所
    （下稱法醫研究所）鑑定結果，亦為同一認定，是被保險人
    陳余秀里之死亡歷程為何，非僅單憑驗斷書記載「休克→跌
    倒」，即謂被保險人陳余秀里係因休克而跌倒。再者，姑不
    論被保險人陳余秀里死亡之因果歷程是否為先跌倒再休克？
    抑或先休克再跌倒？然對於被保險人陳余秀里而言，皆應屬
    意外事件而無庸置疑，蓋人之死亡原因除內在原因（疾病）
    致死外，其餘則屬外在事故（意外傷害）致死，被保險人只
    要係非因疾病致死，皆屬意外死亡之範疇，被保險人陳余秀
    里死亡時特徵，於前開驗斷書勘驗頭面頸部欄載明：(1)左耳
    有挫裂傷出血。(2)左顳有瘀傷。倘若被保險人陳余秀里於休
    克、跌倒致腦部瘀傷亦有可能造成內出血致死，怎能謂被保
    險人陳余秀里之死亡非屬突發之意外傷害事故。另被告既於
    94年5 月17日發文原告拒絕理賠保險金，由該日起算，原告
    即得依保險法第34條規定，請求按週年利率10％計算之利息
    ，爰依系爭壽險契約及保險法第34條規定，提起本件訴訟，
    並聲明：除供擔保金額外，如主文所示。
二、被告則以：原告自承其於93年10月30日上午11時40分許，經
    叫被保險人陳余秀里下樓吃飯，因被保險人陳余秀里遲未下
    樓，經原告上樓查看後，始發現被保險人陳余秀里倒臥於2
    樓樓梯間，當時被保險人陳余秀里已不醒人事，經通知119
    送往財團法人天主教聖保祿修女醫院（下稱聖保祿醫院）急
    救，惟到院時已死亡，此情經聖保祿醫院出具診斷證明書診
    斷欄記載「非外傷性到院前死亡」，及急診病歷亦記載被保
    險人陳余秀里並未有外傷，且主訴載明「由119 送入，服用
    安眠藥跌倒後，意識改變、嘴唇發酣、臉色蒼自，無脈博」
    ，足見被保險人陳余秀里之死亡，並非純粹因走路不慎跌倒
    所致。依系爭壽險契約特約條款第3 條、第7 條約定，被保
    險人之死亡，必須遭遇外來、突發之意外傷害事故致被保險
    人受傷害，並以該傷害為直接原因導致死亡時，被告依約始
    負給付意外傷害死亡保險金之責任，本件被保險人陳余秀里
    死亡當時，雖係倒臥於住家2 樓樓梯間，然此並無法證明係
    遭遇外來突發之意外傷害事故所致，縱若被保險人陳余秀里
    曾因倒下而有受傷之事實，惟該倒下當非引起被保險人陳余
    秀里死亡之直接原因，其死因應為休克至跌倒，故被保險人
    陳余秀里跌倒之前行原因應為休克，且非因跌倒而造成休克
    ，而休克之原因係來自其自身身體內部變化之原因，並非屬
    外來之事故所造成。況被保險人陳余秀里縱受有左耳挫裂傷
    及左顳瘀傷等傷害，然查，左耳挫裂傷係被保險人陳余秀里
    於事故發生2 日前穿耳洞後傷口化膿所致；左顳瘀傷則應係
    休克倒地時顳部碰撞地面造成，且均非直接因外來傷害導致
    被保險人陳余秀里死亡之原因，當難認定被保險人陳余秀里
    係屬意外死亡，依約被告即無需負給付本件意外死亡保險金
    之責任。又前開驗斷書內有關自（他）為或意外之判別欄雖
    記載為「意外」，然此意外應指「出乎意料之外」之意，亦
    即法醫學上所謂暴死、暴斃、急性死、突然死等情狀，與保
    險法上之意外係指「非因疾病引起之外來突發事故」，係因
    不可意料之外界事變所致人體上之傷害，而不包含突發之疾
    病在內，二者顯然略有差異，不能混為一談，故不得單憑前
    開相驗屍體證明書或驗斷書上記載「意外」，即逕行認定被
    保險人陳余秀里為意外死亡。再者，法醫研究所既謂因被保
    險人陳余秀里未經解剖，資料有限，無法進行完整、確實之
    研判，惟其鑑定結果竟謂被保險人陳余秀里服用安眠藥與跌
    倒無關、無法排除因跌倒顳部遭碰撞而顱骨骨折、顱內出血
    云云，顯係以單純論理為臆測之根據，不足採為裁判之根據
    等語，資為抗辯，並聲明：（一）駁回原告之訴及假執行之
    聲請。（二）如受不利判決，願以同面額之國泰世華商業銀
    行1 年期可轉讓定期存款存單供擔保，請准宣告免為假執行
    。
三、原告主張其以其妻陳余秀里為被保險人，與被告簽定系爭壽
    險契約，意外險之保險金為80萬元，原告為系爭壽險契約之
    受益人，而被保險人陳余秀里於保險期間之93年10月30日上
    午11時40分許，經原告發現其倒臥於住處2 樓樓梯間，經送
    醫急救不治而休克死亡；又原告曾向被告請求給付保險金，
    經被告於94年5 月17日發函拒絕給付等情，有原告提出要保
    書、系爭壽險契約條款、臺灣桃園地方法院檢察署相驗屍體
    證明書、被告拒絕理賠函為證，且為被告所不爭執，應堪信
    為真正。
四、原告復主張被保險人陳余秀里因系爭壽險契約約定之意外保
    險事故而死亡，被告依約應給付保險金；被告則以前揭情詞
    置辯，茲本件之爭點為：被保險人陳余秀里是否因系爭壽險
    契約約定之意外事故而死亡？
（一）經查，被保險人陳余秀里係於93年10月30日上午11時40分
      ，因原告發現其未下樓吃飯，於上2 樓查看時，發現被保
      險人陳余秀里躺在2 樓樓梯間，口吐白沫，經原告送醫急
      救後仍告不治死亡，已據原告於警詢時陳述明確，且為被
      告所不爭執；又經臺灣桃園地方法院檢察署檢察官會同檢
      驗員相驗被保險人陳余秀里發現：被保險人陳余秀里有頭
      部之左耳挫裂傷出血、左顳瘀傷之情形，併有雙腳垂足之
      中樞神經休克表徵，綜合前開情狀，研判造成被保險人陳
      余秀里直接死亡之原因為休克，而引起該死因之先行原因
      則為跌倒等情，亦有該署93年度相字第1790號相驗卷附之
      相驗屍體證明書、驗斷書為證（見該相驗卷第16至22頁）
      ；復查，原告曾去函對相驗屍體證明書之記載提出質疑，
      經該署法醫室負責本件相驗案件之檢驗員李漢宗陳明意見
      謂：本件死者頭部外傷有跌倒之事實，死者確為休克死亡
      ，併有跌倒之事實，相驗屍體證明書之記載並無不妥，該
      署檢察官乃據以回覆原告：死者（指陳余秀里）頭部確有
      外傷，研判為休克死亡併有跌倒之事實，據而製發相驗屍
      體證明書等語，有前開相驗卷附該署檢驗員李漢宗出具之
      意見書及該署94年4 月12日桃檢惟致93相字第1790號函為
      證（見該相驗卷第30、31頁），是依檢察官會同檢驗員相
      驗結果，被保險人陳余秀里係因跌倒，進而造成休克而死
      亡。被告雖抗辯：該署驗斷書記載「休克→跌倒」，足見
      被保險人係因自發性休克而跌倒，並非跌倒而休克云云，
      惟查，前開驗斷書論斷欄中就被保險人死因之論斷欄中固
      有「休克→跌倒」之記載，依該記載之意旨究係指休克造
      成跌倒，抑或休克肇因於跌倒，於驗斷書中未見進一步以
      文字說明，無從得知，惟由製作該驗斷書之檢驗員李漢宗
      依驗斷結果出具之相驗屍體證明書業已明確記載被保險人
      陳余秀里死因為休克，引起該死因之先行原因為跌倒，且
      依其出具之前開意見書亦再次確認被保險人確為休克死亡
      ，併有跌倒之事實如前述，足見前開驗斷書記載「休克→
      跌倒」應非指跌倒造成休克之意甚明，被告抗辯相驗結果
      認被保險人陳余秀里係休克致跌倒云云，顯然事實不符，
      並無足採。
（二）經本院依被告聲請，將前開相驗卷及本院向聖保祿醫院調
      取之被保險人陳余秀里之病歷資料一併送請法醫研究所鑑
      定，鑑定結果認「若死者生前常規性服用安眠鎮靜藥物，
      較無法完全影響到日常之起居生活，故陳余氏若有跌倒似
      與上、下樓梯間之意外跌倒較有可能。本案有關死者陳余
      秀里無解剖故資料有限之研判下，僅有頭部之左耳、左顳
      有外傷痕及雙腳垂足之外表傷勢研判，人體顳骨是頭顱骨
      中最薄弱之區域，無法排除左顳部跌倒遭碰撞致顱骨骨折
      、顱內出血並導致雙腳垂足等中樞神經休克表徵之可能」
      ，有該所95年4 月28日法醫理字第0950001132號函送之審
      查鑑定書附卷可稽，即依鑑定結果亦認被保險人陳余秀里
      之死亡原因應係跌倒造成左顳受碰撞而休克死亡。被告固
      抗辯被保險人陳余秀里係因自身身體內部變化而休克云云
      ，惟觀之本院向聖保祿醫院函調被保險人陳余秀里病歷資
      料顯示，被保險人陳余秀里固患有精神分裂症及關節疾病
      之病史，惟此等疾病均不至於引發休克之病徵，而被告就
      其抗辯被保險人陳余秀里身體內部變化而引起休克乙節，
      始終未能舉證以實其說，自不足憑採。
（三）被告復抗辯：被保險人陳余秀里之左耳裂傷係事故發生前
      2 日穿耳洞後傷口化膿所致，且左耳與左顳之傷勢不嚴重
      不足以肇致死亡云云，姑不論被告就其抗辯被保險人陳余
      秀里左耳傷勢係穿耳洞傷口化膿所致乙節，並未舉證證明
      ，且依前開驗斷書所載被保險人陳余月里左耳傷勢為挫裂
      傷，顯與被告所稱傷口化膿傷勢有別，而人體顳骨為頭顱
      骨中最薄弱之區域，若因跌倒而碰撞左顳，確有造成顱骨
      骨折、顱內出血並導致休克之可能性，業經前開法醫研究
      所審查鑑定書記載明確，則被告所辯顳部傷勢不足造成死
      亡云云，未見其舉證證明之，顯無足採。被告又抗辯：聖
      保祿醫院出具之診斷證明書記載被保險人「非外傷性到院
      死亡」，急診病歷記載「服用安眠藥跌倒後，意識改變、
      嘴唇發酣、臉色蒼白」，足見被保險人陳余秀里非純因走
      路不慎而跌倒云云，查被保險人陳余秀里係於前開時、地
      因休克，經原告發現送聖保祿醫院急救，惟於119 送抵醫
      院前已死亡等情，為兩造所不爭執，被保險人陳余秀里既
      係因休克而於送達聖保祿醫院前死亡，診治醫師於未進一
      步診斷引起被保險人陳余秀里休克之原因，僅依被保險人
      陳余秀里因休克而死亡結果於診斷證明書記載「非外傷性
      到院前死亡」，核與本院認定被保險人陳余秀里係因跌倒
      碰撞頭部，造成顱內出血而休克死亡之事實並無相悖之處
      。再者，被保險人陳余月里於93年10月30日之急診病歷係
      記載：「Sent via 119 due to change of conscious
      after fell down and hypnotic taken cyanosis pale
      and No Sportaness breathy and pulseless on carotid
      artery. 」，中譯為「由119 送入，跌倒後意識改變，服
      用安眠藥，嘴唇發酣、臉色蒼白，無自主呼吸，且頸動脈
      無脈博」，僅根據被保險人之家屬之陳述而記載被保險人
      陳余秀里服用安眠藥，併記載被保險人陳余秀里到院前死
      亡之情形，並無被告所指記載「服用安眠藥跌倒」之情形
      ，況被保險人陳余秀里因患有精神分裂症，長期有服用安
      眠鎮靜劑之習慣，以其服藥之常規，難推論本件被保險人
      陳余秀里跌倒與其服用安眠藥有關，是被告此部分之抗辯
      ，亦乏實據。再者，依消防局救護紀錄表，固記載被保險
      人陳余秀里於送醫急救時，無明顯外傷，有聖保祿醫院檢
      送之病歷資料所附之消防局救護紀錄表為證，然被保險人
      陳余秀里於送抵聖保祿醫院急救時，其急診病歷已明確記
      載其左耳受有外傷，有前開急診病歷背面之理學檢查紀錄
      可佐，且依前開驗斷書記載被保險人陳余秀里左顳受傷之
      部分位在左耳上方，受頭髮覆蓋之處，則救護車急救人員
      因未細察或就此不明顯之外傷未予特別記載，亦無何違背
      常情之處，被告據此謂被保險人陳余秀里急救送醫時無外
      傷云云，不足採信。
五、綜上所述，本件原告主張被保險人陳余秀里係因意外跌倒受
    傷致休克而死亡，堪予採信，從而，原告依系爭壽險契約特
    約條款第3 條約定，請求被告給付保險金80萬元，為有理由
    ，應予准許。又按給付無確定期限者，債務人於債權人得請
    求給付時，經其催告而未為給付，自受催告時起，負遲延責
    任。其經債權人起訴而送達訴狀，或依督促程序送達支付命
    令，或為其他相類之行為者，與催告有同一之效力；又保險
    人因可歸責於自己之事由致未在前項規定期間內為給付，應
    給付遲延利息年利1 分，民法第229 條第2 項、第233 條第
    1 項前段、保險法第34條第2 項分別定有明文。本件被告對
    原告所負上開給付保險金之義務，並無確定期限，又係以支
    付金錢為標的者，且原告主張其已發函請求被告給付，惟被
    告於94年5 月17日回函拒絕給付，為被告所不爭執，則揆諸
    上揭法律規定，原告主張被告就其應給付之金額，應併給付
    自94年5 月17日起至清償日止，按週年利率10% 計算之利息
    ，自亦有據，應予准許。
六、兩造陳明願供擔保，聲請宣告假執行暨免為假執行，經核尚
    無不合，爰分別酌定相當擔保金額准許之。
七、本件判決之基礎已臻明確，兩造其餘之攻擊防禦方法及舉證
    ，核與判決無影響，毋庸一一論述，併此敘明。
八、據上論結，本件原告之訴為有理由，依民事訴訟法第78條、
    第390 條第2 項、第392 條第2 項，判決如主文。
中    華    民    國    95    年    6     月    15    日
                  民事第一庭    法  官  賴惠慈
以上正本係照原本作成
如對本判決上訴，須於判決送達後20日內向本院提出上訴狀
中    華    民    國    95    年    6     月    16    日
                                書記官  黃泰能


司法院資訊處製作；財團法人民間司法改革基金會備份。
